最　高　行　政　法　院　判　決　　　　　　　　　九十一年度判字第一一四五號
　　再 審原 告　甲○○
　　再 審被 告　財政部臺北市國稅局
　　代　表　人　張盛和
右當事人間因綜合所得稅事件，再審原告對本院中華民國八十八年六月十七日八十八
年度判字第二五四五號判決提起再審之訴。本院判決如左：
　　主  文
再審之訴駁回。
再審訴訟費用由再審原告負擔。
　　事  實
緣再審原告民國（下同）八十二年度綜合所得稅結算申報，再審被告以再審原告配偶
李經武漏報取自國防部中山科學研究院（以下簡稱中科院）之薪資所得計新臺幣（下
同）三四八、六二四元，乃核定補徵稅額四五、三二一元。再審原告不服，就取自中
科院薪資所得三四八、六二四元部分，申請復查，未准變更，循序提起行政訴訟，亦
遭本院八十八年度判字第二五四五號判決（以下稱原判決）駁回。遂以原判決有舊行
政訴訟法第二十八條第一款、第七款即新行政訴訟法第二百七十三條第一項第一款、
第九款之再審事由，提起再審之訴。茲摘兩造訴辯意旨如次：
再審原告起訴意旨略謂︰一、稅捐稽徵法第一條之一．．．但有利於納稅義務人者，
對於尚未核課確定之案件適用之。稅捐稽徵法第一條明定：「財政部依本法或稅法所
發布之解釋函令，對於據已申請之案件發生效力。但有利於納稅義務人者，對於尚未
核課確定之案件適用之」。是以財政部稅制委員會於七十九、八十三、八十七年度所
出版各年度所得稅法令彙編及八十六年稅捐稽徵法令彙編中，其首揭財政部七十九年
十月十八日台財稅第000000000函、八十三年八月三十一日台財稅第八三一
六○七六六一號函、八十七年九月二十一日台財稅第八七一九六五三六六號函、八十
六年七月十一日第八六一○七○○六九號函各函示皆再三對全國人民揭示：「本部及
各權責機關在民國某年某月某日前發布所得稅釋示函令，凡未編入該各年度版之所得
稅法令彙編中，自民國七十九年十一月五日、八十三年十月一日、八十六年八月一日
、八十七年十月一日起，非經本部重行核定，一律不再援引適用，經再審原告詳查各
該年度版之所得稅法令彙編，皆未列入財政部六十八台財稅三八五○一號函、行政院
八十四年台八十四財三七○○七號函，依上開各函示之意旨，應為無效之函示，必經
各權責機關重新核定後，始重新生效，就稅捐稽徵法第一條之一之立法旨意，對據以
申請案件發生效力，且為對納稅義務人有利者，應適用之，故財政部（六八）台財稅
三八五○一號函及行政院八十四年台八十四財三七○○七號函對中科院非軍職人員無
拘束力，政府機關施政最忌反覆無常，憲法層次的「禁反言」原則，具有拘束立法、
司法、行政三者之效力，合先明。二、一般人民及輿論皆為中科院非軍職人員抱屈
，故應有「信賴保護原則」之適用：所得稅法第四條第八款於五十二年修訂公布施行
，稅捐稽徵機關理應於五十五年中科院創立時，據以主張中科院非軍職人員所領「品
位加給或技術津貼」為應稅所得，方無瀆職行政疏失之責任發生。卻遲至六十八年方
在檢舉人檢舉下，才匆匆以（六八）台財稅三八五○一函徵免原則，以「如係、如屬
」等關鍵詞授權中科院自行認定「品位加給、技術津貼」為合於所得稅法第四條第八
款之免納所得稅之研究補助費，且行政院、國防部、中科院基於國防武器自主研發政
策需要，並未示知員工知悉財政部八十五年十二月五日發文台財稅第八五一九二八○
九一號函第三節引國防部八十五年十月九日珍琥字第二五二六號之文。且財政部雖發
文給國防部後，歷經十四載，卻無進一步具體作為，實在難以令人相信，唯一合理的
解釋，就是配合歷任行政院長的國防武器自主研發的政策，所增進公共利益實遠大於
「品位加給或技術津貼」稅課利益而不作為的，是以中科院非軍職人員之「品位加給
及技術津貼」的免稅權利是執行國家基本國策所獲得的人民之其他自由與權利，合於
憲法第二十二條及第二十三條，且與促進產業升級條例同違合於租稅優惠獎勵原則定
義：「【租稅優惠】者在於具有相同負擔能力，位誘導其某一特定行為，以違反【量
能原則】創造租稅特權取得租稅利益，是以租稅優惠之憲法審查標準在於目的【所獎
勵誘導之行為】與手段【租稅特權】間是否符合【比例原則】，基於此原則（憲法第
二十三條）及憲法第一百六十六條、第一百六十七條及憲法增修條文第十條基本科學
研究發展國策，即以誘導激發中科院非軍職人員自主防衛武器的原創力，以最高行政
裁量權核于「品位加給或技術津貼」為免稅待遇，何況就所得稅法第四條第八款前段
、稅捐稽徵法第一條之一及四十八條之三的立法本意，及所得稅法令彙編、稅捐稽徵
法令彙編首揭各函示之意旨下，中科院員工及一般人民皆已相信其為「品位加給及技
術津貼」實質免稅的既存法秩序之存在，實已擁有「信賴保護原則」之適用；鈞院對
中科院數百份判決理由書中，皆指明「信賴保護原則」，係指人民信賴政府機關之決
定，就其生活關係已有適當之安排，應給予保護或給予合理補償而言。」三、監察院
認為對非軍職人員不公及為非可歸責於納稅義務人者之案件：監察院在（八五）院台
財字第二四五七號函中，亦調查指出桃園縣稅捐稽徵處大溪分處於八十年四月八日回
復檢舉納稅義務人，亦認為「研究加給、技術津貼」係政府為獎勵科技人員研究工作
之補助費，而再審被告於八十二年四月十五日北區國稅三第八二○○七三○號函認「
品位加給及技術津貼可否適用所得稅法第四條第八款，亦有疑義，應採不溯及既往原
則，明定自．．．」所以本案未納稅，非可歸責於納稅義務人，又監察院分別於八十
七年十一月二十日以（八七）院台財字第八七二二○○五八○號、及十二月二十二日
（八七）院台財字第八七二二○○六五八號函亦表明對中科院非軍職員工之處置顯非
公平，而係對中科院及稅捐機關之行政疏失所致，就桃園縣稅捐稽徵處大溪分處於八
十年四月八日之函覆檢舉當事人之函，中科院非軍職員工主觀上並無違章漏稅之故意
，應享有「信賴保護原則」。四、李前總統之裁示與見解：甲、於八十五年五月八日
在中常會指責：「中科院之補稅問題，五年前就已發生，有交代了很多次，但相關單
位都沒果斷解決問題，到底是誰的錯，要徹底去了解，如果是政府的錯，政府應該負
責加以解決，錢應該由政府支出。」（八十五年五月九日聯合報刊載）乙、於八十四
年十月十二日在國軍軍事會議中裁示：「中科院非軍職員工所領之品位加給及技術津
貼所得稅追繳案，財稅單位對於法律之引用不宜因時而異，以溯及既往方式追課亦有
不妥，本案涉及人數眾多，波及層面甚廣，其可能衍生相關之社會問題應予重視，希
行政院相關單位重視，儘速妥善處理，以免影響政府威信及當事人權益。」（行政院
秘書長台三七○○七號函）。五、最高行政法院鍾院長見解：八十七年十月十二日工
商時報第四版刊出記者就中科院非軍職員工所得稅行政訴訟事件，訪問鍾院長，鍾院
長建議應由財政、國防兩部協商解決，由此可知本案所得稅追補繳案，錯不在員工。
六、本案中科院於八十五年二月十二日補寄之扣繳憑單係偽造文件：按中科院於八十
三年以前所開具之扣繳憑單上所填載之扣繳義務人為院長劉曙晞上將，但中科院於八
十五年二月十二日補寄已退休或現職員工有關「品位加給或技術津貼」之扣繳憑單上
所填記之扣繳義務人竟是已離職他調多時之前主計處長周和漢與陳榮讚兩人，經查證
兩人皆言中科院其時之主計處長吳俊勢少將皆未徵詢兩人之同意，即擅自用其二人之
名義補發此一有違法理之扣繳憑單，而具有調查偵搜權之稅捐機關，竟以此不合法補
發之扣繳憑單追補稅依據，實有違具有調查偵搜權之機關，不得以非法手段所獲得之
證據，為課人民以納稅義務之憑證的證據法則限制。試問如無扣繳憑單客觀平實記載
所得應稅金額，則稅捐稽徵機關與納稅義務人之糾紛將永無寧日。而鈞院認為不以扣
繳憑單之有無作為課稅之唯一依據，亦有待商榷，而周和漢、陳榮讚與吳俊勢等人以
奉命行事為由，打國家賠償法，則屬另一大事。七、本案經鈞院認定「品位加給或技
術津貼」為中科院非軍職員工之薪資所得，必定要補徵所得稅，則中科院非軍職員工
自五十五年成立至八十四年十二月底止，退休離職員工不少，即可向國防部暨中科院
請求補發全額退休金差額，將使國庫損失甚鉅，且對於去逝之員工其欠稅如何處理，
退休金之差額是否其家屬亦可要求追補，故本案應以憲法第十五條、第二十二條、第
二十三條、及所得稅法第四條第八款前段、稅捐稽徵法第一條之一、第四十八條之三
、所得稅法令彙編首揭三函、稅捐稽徵法令彙編首揭函示、桃園縣稅捐稽徵處大溪分
處八十年四月八日函復檢舉人之函暨長達二十八年之久實質免稅所成之既存法律秩序
，以及「信賴保護原則」「比例原則」等憲法層次相一致之倫理價值觀之原則來審慎
判決，以維原告權益。綜上所述，財政部及其所屬各區國稅局認事用法反覆無常，明
顯違反稅捐稽徵的法定程序正義及信賴保護原則，不應補課五年稅。為此，請行言詞
辯論，並命中科院參加訴訟，察明事實後，判決廢棄原判決，並撤銷原處分及一再訴
願決定等語。
再審被告答辯意旨略謂：一、查中科院之預算雖分別依計畫編列人事費支應其員工之
各項給與，但實際上領受「科技品位加給」或「技術津貼」之非軍職人員，無論配屬
之單位或參與不同計畫，悉依該院所訂「科技人員品位加給支給標準表」、「技術員
薪給標準表」之等級，每月按職級定額領取「科技品位加給」或「技術津貼」。該院
與其聘僱人員之約定事項亦載明所指薪給，除實物代金及眷補費外，包括全部給與，
是以該院非軍職人員所領受之「科技品位加給」或「技術津貼」，核屬其因提供勞務
所取得之報酬，另再審被告於八十二年間曾派員前往該院現場瞭解結果，該院支付非
軍職人員之「科技品位加給」及「技術津貼」係採按月給付方式，是依法條及行政院
秘書長之函釋規定，原核定以系爭薪資所得（研究補助費或品位加給）三四八、六二
四元，併課當年度綜合所得額，核定應補稅額四五、三二一元，要無不合，請予維持
。又本件原核定發單補徵稅款，並未逾前揭稅捐稽徵法第二十一條所定核課期間，所
稱基於信賴利益不宜追溯補徵等節，殊無足採。二、至再審原告主張各節，前經鈞院
詳為審酌論駁在案，並無適用法規錯誤之情形，再審原告仍執前詞反覆訴求，殊難謂
為有理由。又其以原判決「適用法規錯誤」之理由，提起再審之訴，亦僅為再審原告
對法律見解之歧異，要難符合行政訴訟法第二十八條第一款規定之要件，是所訴核不
足採。為此，請判決駁回再審原告之再審之訴等語。
　　理  由
按行政訴訟當事人對本院之判決提起再審之訴，必須具有行政訴訟法第二百七十三條
第一項（即修正前行政訴訟法第二十八條）所列各款情形之一者，始得為之，而該條
第一款所謂適用法規顯有錯誤者，係指原判決所適用之法規與該案應適用之現行法規
相違背、或與解釋判例有所牴觸者而言，至於法律上見解歧異，再審原告對之縱有爭
執，要難謂為適用法規錯誤，而據為再審之理由。本件再審原告因綜合所得稅事件，
提起行政訴訟，經本院八十八年度判字第二五四五號判決（以下簡稱原判決）予以駁
回在案。其駁回理由略以：「（一）中科院之預算雖分別依計畫編列人事費支應其員
工之各項給與，實際上領受科技品位加給或技術津貼之非軍職人員，無論配屬之單位
或參與不同計畫，悉依該院所訂『科技人員品位加給支給標準表』、『技術員薪給標
準表』之等級，每月按級定額領取科技品位加給或技術津貼。且該院與其聘僱人員之
約定事項亦載明所指薪給，除實物代金及眷補費外，包括全部給與，其非軍職人員所
領受之科技品位加給或技術津貼，核屬因提供勞務所取得之報酬，應無行為時所得稅
法第四條第八款免納所得稅規定之適用。（二）再審被告於八十二年間派員前往該中
科院瞭解結果，其支付非軍職人員之科技品位加給及技術津貼確係按月給付方式；另
中科院八十一年十一月三日（八十一）訓誠字第一六八七三號函致再審被告，說明該
院各類薪資扣繳所得稅狀況：『本院於年度開始即訂有各項研究計畫，並按照研究計
畫逐月實施。各項研究計畫除一般經費外，為獎勵科技人員竭盡心智參與研發工作，
另編列研發人員研究補助費及技術津貼。為便利作業，研發人員研究補助費係採按月
發放方式，再經由成本歸戶手續，回歸計畫預算內（研究補助費採個案給付，必將增
加人力及作業之負擔，不符經濟效益）」等語。足見中科院給付非軍職員工之品位加
給及技術津貼之所得，屬經常性研究補助費給與，且依職級按月定額支給，為提供勞
務所取得之報酬，依行為時所得稅法第四條第八款但書及第十四條第一項第三類之規
定，核非免稅之薪資所得。（三）系爭應納稅款既未逾稅捐稽徵法第二十一條所定核
課期間，再審被告自得依上開行為時所得稅法規定，發單補徵稅款。（四）本件再審
原告之所得應課徵所得稅，係行為時所得稅法第四條第八款之規定，該法公布施行後
，再審原告即有依該法就本件所得繳納所得稅之義務，不待財政部六十八年台財稅三
八五○一號或行政院秘書長八十四年台財第三七○○七號函之發布生效。至前開函係
就所得稅法已為之規定，闡明其內涵，以利適用，並非就法律未規定事項依職權為補
充之規定，自應於法規生效之日起有其適用。（五）再審原告之系爭所得既非免稅，
其自應依法申報；而扣繳憑單僅屬證明所得金額及扣繳稅款數額之證明文件，並非結
算申報義務發生之要件，再審原告於取得系爭所得後，既知所得之來源及數額，即無
不能申報之可言，再審原告謂其未取得扣繳憑單，即謂其無申報義務云云，並無足取
。綜上所述，本件再審原告有系爭應稅所得，依法應為申報繳稅而未為，再審被告依
首揭規定補徵再審原告稅款四五、三二一元，一再訴願決定遞予維持，均無違誤。再
審原告起訴意旨難謂有理，應予駁回。」再審原告不服該判決，訴稱：(一)財政部六十
八年台財稅第三八五○一號函及行政院秘書長八十四年台財第三七○○七號函，均未
收入財政部制委員會編印之所得稅法令彙編，應為無效之函示，不得援引。(二)財政部
及其所屬稅務行政機關，多年來不作為之默示同意科技品位加給免稅，再審原告基於
信賴原則，而作成生涯規劃，此種信賴應受保護。(三)依所得稅法第九十四條第一項規
定扣繳義務人有扣繳稅款之義務，扣繳不足之數應由扣繳義務人補繳，故補課對象應
為中科院及國防部。又稅捐稽徵法第二十一條第一項第一、三款有關稽徵之時效，亦
僅適用於中科院及國防部部云云，認原判決有適用法規顯有錯誤之情事，而提起再審
之訴。經查：(一)再審原告之所得應課所得稅，係行為時所得稅法第四條第八款所定，
該法公布施行後，再審原告即有依該法就本件所得繳納所得稅之義務，不待財政部六
十八年台財稅第三八五○一號或行政院秘書長八十四年台財第三七○○七號函之發布
而生效，業經原判決理由述甚詳，自不因上開函釋未編入財政部稅制委員會編印之
所得稅法令彙編而生影響。況上開財政部六十八年函釋既經財政部以八十四年八月十
四日台財稅第八四一六四一四一八號函重新核定，亦難謂已失效而不能適用。(二)所得
稅法第四條第八款但書，既規定科技品位加給不合免稅要件而應予扣繳所得稅，縱稅
捐稽徵機關疏未適用該法律規定及時扣繳所得款，惟僅須於未逾核課期間，由再審被
告追溯補徵，依法即無不合，尚難認有信賴保護原則之適用，原判決未斟酌有無信賴
原則之適用，自無不當。(三)「凡有中華民國來源所得之個人，應就其中華民國來源之
所得，依本法規定，課徵所得稅。」為所得稅法第二條所明定。是再審原告既有本件
所得，即有依法申報綜合所得稅之義務。至於扣繳義務人之扣繳義務，係屬另一問題
，與再審原告之申繳之所得稅義務無涉，是以再審原告所謂補課對象僅應為中科院或
國防部，核課期間之適用亦僅適用於中科院或國防部乙節，均非可採。(四)至於再審原
告所稱八十五年二月十五日補寄有關「品位加給或技術津貼之扣繳憑單所添記之扣繳
義務人竟已他調多時之前主辦會計陳榮讚名義為之，未徵得陳榮讚同意擅用其名義補
發扣繳憑單，係以非法手段獲得之證據云云。惟查前開補寄扣繳憑單並非對原判決基
礎之證物，且再審原告未能提出證據證明，主計處長吳俊勢少將因擅用陳榮讚名義補
發扣繳憑單經判決有罪確定，尚難以此為由提起再審之訴。綜上所述，原判決適用法
規尚無違誤，是其提起再審之訴，難認為有再審理由，應予駁回，又本件事證已臻明
確，再審原告請求行言詞辯論，及命中科院參加訴訟，本院認無必要，併予明。
據上論結，本件再審之訴為無理由，爰依行政訴訟法施行法第二條、第三條、行政訴
訟法第二百七十八條第二項、第二百八十一條、第九十八條第三項前段，判決如主文
。
中　　華　　民　　國　　九十一　　　年　　　　七　　　月　　　五　　　　日
                    最 高 行 政 法 院  第 二 庭
                                審 判 長 法  官　　　陳　石　獅
                                         法  官      吳  錦  龍
                                         法  官　　　林　家　惠
                                         法  官　　　彭　鳳　至
                                         法  官　　　黃　合　文
右  正  本  證  明  與  原  本  無  異
　　　　　　　　　　　　　　　　　　　　 法院書記官　蘇　金　全
中　　華　　民　　國　　九十一　　　年　　　七　　　　月　　　八　　　　日
